【裁判字號】    95,台上,5700
【裁判日期】    951019
【裁判案由】    違反貪污治罪條例
【裁判全文】
最高法院刑事判決            九十五年度台上字第五七００號
上  訴  人  台灣高等法院檢察署檢察官
被      告  甲○○
上列上訴人因被告違反貪污治罪條例案件，不服台灣高等法院中
華民國九十四年三月三十日第二審判決（九十四年度上訴字第五
三號，起訴案號：台灣板橋地方法院檢察署九十二年度偵字第一
五八二一號），提起上訴，本院判決如下：
    主  文
原判決撤銷，發回台灣高等法院。
    理  由
本件原判決以公訴意旨略稱：被告甲○○係前台北縣政府工務局
建管課技士，負責台北縣永和地區興建大樓建築管理業務，為依
據法令從事公務之人員。其承辦歐寶建設事業股份有限公司（下
稱歐寶公司）在台北縣永和市○○○路○段八十七至九十三號之
基地上興建「天璽鳳祥」大樓一案，於民國八十七年七月六日至
同年十月十三日該大樓開挖期間，多次赴現場巡察，明知歐寶公
司及承攬該工程之義豐營造股份有限公司（下稱義豐公司）均未
申報放樣勘驗即先行動工開挖及進行地下室底版工程之事實，竟
基於圖利之概括犯意，未依上述建築法第八十七條之規定處理，
僅催促建商儘速補正程序，圖利歐寶公司及義豐公司得以免遭主
管機關依據建築法第八十七條規定予以科處罰鍰及勒令停工之不
法利益。復明知「天璽鳳祥」大樓工地挖掘之土方早已開挖完畢
，送審之「建築工程棄土路線及載運表」及「新建工程土方數量
計算表」等資料均屬不實，且該工地挖掘之土方其土質非屬水泥
原料，亦早已開挖完成，不可能運至中國力霸股份有限公司（下
稱力霸公司）冬山水泥廠，何況依宜蘭縣政府建設局之來文顯示
，該「天璽鳳祥」大樓工地之全部土方運至冬山水泥廠，僅使用
九百四十一張土方管制聯單，依目前砂石車最大載運量每車十四
立方公尺計算，冬山水泥廠實際上收取之土方量至多僅約一萬三
千一百七十四立方公尺，與力霸公司採購處經理徐君式（另案審
結）所開具之「砂土回收報告書」所載土方數量明顯不符，竟未
依台北縣政府工務局核發建造工程剩餘土方申報運棄地點不實處
理原則核罰標準規定，科處義豐公司新台幣（下同）四百二十二
萬八千五百七十一元罰鍰（每七立方米罰款五百元），僅以未申
報放樣勘驗前先行挖掘土方為由，予以罰鍰九千元結案，圖利義
豐公司免於繳納四百二十二萬八千五百七十一元之罰鍰及免遭註
銷建造執照，同時圖利為義豐公司取得不實棄土證明之塔聚企業
有限公司（下稱塔聚公司）負責人戴銑（另案審結）不法獲取九
百七十六萬八千元之利益。因認被告涉犯貪污治罪條例第六條第
一項第六款之圖利罪嫌云云。惟經審理結果認不能證明被告犯罪
，因而維持第一審諭知被告無罪之判決，固非無見。
惟查：(一)、歐寶公司在台北縣永和市○○○路所興建之「天璽大
樓」、「鳳祥大樓」係屬不同之工地，二者建造之時間不同，建
造執照號碼亦不相同（一為八四年永建字第一四四八號，一為八
五年永建字第二一０號），公訴人起訴書雖載「天璽鳳祥」，惟
所引據之建造執照八十五年永建字第二一０號卻為「鳳祥大樓」
，究竟起訴書係屬誤載，抑或二者均包括，此與已受請求之事項
非無關連，原判決未先予釐清，致理由論述僅及於「鳳祥大樓」
，已有未當。(二)、原判決採信被告辯解，認無證據證明被告知悉
「建築工程棄土路線及載運表」、「新建工程土方數量計算表」
等資料均屬不實而隱匿之情，而為有利被告之認定。然查證人即
向義豐公司實際承攬上開工地土方挖掘工程之建炘工程有限公司
負責人張建發證稱：該工地所挖掘之土方係載運至聯興砂石廠、
台北縣光復國小等地，而非如義豐公司「建築工程棄土路線及載
運表」中所載之宜蘭縣冬山水泥廠。即使被告所辯棄土部分伊不
需要勘驗，無從知悉「建築工程棄土路線及載運表」所載是否真
實，土方管制係宜蘭縣政府管制等情屬實，然查力霸公司於八十
七年十二月間出具同意書，同意義豐公司就上開工地之五萬九千
二百立方公尺之土方，在合乎品質之矽砂、粘土，同意以二千零
四十車次（總載運量除以每輛車滿載量）載運至該公司宜蘭縣冬
山水泥廠作為水泥原料使用，且因而向宜蘭縣政府申請而獲准核
發二千零四十張之四聯單，嗣力霸公司於八十八年五月十五日陳
報以上開工程土方五萬九千二百立方公尺之土方已由業主全部開
挖完成，合乎水泥原料品質之砂土已全部載運至該公司冬山水泥
廠（共使用九百四十一張四聯單），宜蘭縣政府因而准予備查，
並將原先核發四聯單其餘之一千零九十九張之四聯單作廢，此有
力霸公司同意書、砂土回收報告書、宜蘭縣政府建設局工廠原料
境外載運申請書審查表、八十七府建工字第一五五六九七號、八
十八府建工字第０五七七０三號函在卷可憑，準此，依前揭資料
書面審查，上開工地之土方僅九百四十一車次之土方經載運至冬
山水泥廠，其餘土方並未運至冬山水泥廠已甚明顯。證人即台北
縣政府施工管理課課長林耀長於第一審雖證稱：「（建商）送來
勘驗資料真偽，行政機關是無法判讀」、「棄土資料審查辦理有
規定，由承辦人書面審核棄土資料不做現場勘驗，承辦人不實際
去計算計算式，那是技師簽證負責的，以往資料不實的情形，是
屬於簽證負責，檢核資料是否齊全，如果覺得比較怪的我們會請
專業的技師來說明，事實上法規並不需要承辦人來審查是否符合
計算式」等語，惟依當時法令「台北縣政府工務局建築管理改進
措施－施工管理部分」之規定，係由承辦員書面審核棄土資料，
不現場勘驗，如棄土資料符合規定後，加蓋「放樣勘驗於某年某
月某日申報應依核准棄土地點棄置廢棄土，否則依法核處後蓋承
辦員職章」，則承辦員對廠商於申報後是否依規定棄置廢棄土似
仍有審核權，倘發現未依規定棄置，仍應依法核處，況林耀長亦
稱如果覺得比較怪的，會請專業技師說明等情，則上開宜蘭縣政
府作廢一千零九十九張四聯單之公函，被告是否有請專業技師做
說明？如何不能採為不利被告之證據？原判決未詳予調查，遽為
有利被告之認定，非無判決不備理由之違誤。(三)、原判決不採證
人李兆嘉之證詞，並認台北縣政府工務局「核發建造執照工程剩
餘土方申報運棄地點不實處理原則核罰標準」，其中並未有規定
依申報之數量每七立方公尺罰五百元之處罰方式等情，另採信林
耀長證稱棄土申報不實每七立方公尺罰五百元是適用專案性之案
子，因而認公訴人起訴被告未依處理原則核罰，圖利義豐公司，
係屬無據。然查林耀長所述專案性案件始有每七立方公尺罰五百
元之適用，則該專案性究係何指？本案是否符合專案性？又被告
於法務部調查局台北市調查處詢問時供稱：「確有罰款之處理方
式……若提出之證明文件（棄置土方證明文件）經查證證明為偽
造仍可進行追罰」、「（處罰方式為何）一車罰五百元」（市調
處卷第一０八頁），與李兆嘉證稱：「又對申報開工而無實際開
工行為，應予註銷建照。承辦人員如發現有先行動工之情形，應
要求起、承、監造人對土方處理，運至合法棄土場並補辦手續，
若起、承、監造人不知土方流向，則持罰款方式辦理。罰款方式
是依申報之數量每七立方公尺罰五百元」等語（市調處卷第一一
０頁），似無不合；且卷附台北縣政府八十七年十一月十一日簽
呈，主旨為：「為本府工務局核發建造執照工程移餘土方事……
報運棄地點不實處理原則核罰標準一案，簽請鑒核」經批示採丙
案（即ｘ/7*500）裁罰，有該簽呈可憑（市調處卷第四０六頁至
四０九頁），前開證據如何不足採為不利被告之證據，原判決未
予說明，亦有判決不備理由之違誤。以上或為上訴意旨所指摘，
或為本院得依職權調查之事項，應認原判決有撤銷發回更審之原
因。
據上論結，應依刑事訴訟法第三百九十七條、第四百零一條，判
決如主文。
中    華    民    國  九十五  年    十    月   十九   日
                      最高法院刑事第七庭
                          審判長法官  呂  潮  澤
                                法官  吳  昆  仁
                                法官  孫  增  同
                                法官  趙  文  淵
                                法官  吳      燦
      本件正本證明與原本無異
                                      書  記  官
中    華    民    國  九十五  年    十    月  二十五  日
                                                 Ｒ


司法院資訊處製作；財團法人民間司法改革基金會備份。
